
Manipulación de datos con `dplyr` {#dplyr}
=================================

Working draft...

En este capítulo se realiza una breve introducción al paquete  [`dplyr`](https://dplyr.tidyverse.org/index.html). 
Para mas información, ver por ejemplo la 'vignette' del paquete   
[Introduction to dplyr](https://cran.rstudio.com/web/packages/dplyr/vignettes/dplyr.html),
o el Capítulo [5 Data transformation](http://r4ds.had.co.nz/transform.html) del libro 
[R for Data Science](http://r4ds.had.co.nz)^[Una alternativa (más rápida) es emplear
[data.table](https://rdatatable.gitlab.io/data.table).].


El paquete **dplyr**
--------------------

```{r message=FALSE, warning=FALSE}
library(dplyr)
```

[`dplyr`](https://dplyr.tidyverse.org/index.html) 
permite sustituir funciones base de R (como `split()`, `subset()`, 
`apply()`, `sapply()`, `lapply()`, `tapply()` y `aggregate()`)
mediante una "gramática" más sencilla para la manipulación de datos:

- `select()` seleccionar variables/columnas (también `rename()`).

- `mutate()` crear variables/columnas (también `transmute()`).

- `filter()` seleccionar casos/filas (también `slice()`).

- `arrange()`  ordenar o organizar casos/filas.

- `summarise()` resumir valores.

- `group_by()` permite operaciones por grupo empleando el concepto
"dividir-aplicar-combinar" (`ungroup()` elimina el agrupamiento).

Puede trabajar con conjuntos de datos en distintos formatos:
     
- `data.frame`, `data.table`, `tibble`, ...

- bases de datos relacionales (lenguaje SQL); paquete [dbplyr](https://dbplyr.tidyverse.org), ...

- bases de datos *Hadoop*:

    - [`plyrmr`](https://github.com/RevolutionAnalytics/plyrmr/blob/master/docs/tutorial.md), 
    
    - [`sparklyr`](https://spark.rstudio.com)
    
    - ...

En lugar de operar sobre vectores como las funciones base,
opera sobre objetos de este tipo (solo nos centraremos en `data.frame`).

### Datos de ejemplo

El fichero *empleados.RData* contiene datos de empleados de un banco.
Supongamos por ejemplo que estamos interesados en estudiar si hay
discriminación por cuestión de sexo o raza.

```{r, echo=FALSE}
load("data/empleados.RData")
# Listamos las etiquetas
# data.frame(Etiquetas = attr(empleados, "variable.labels"))  
# Eliminamos las etiquetas para que no molesten...
# attr(empleados, "variable.labels") <- NULL                  
```


Operaciones con variables (columnas)
------------------------------------

### Seleccionar variables con **select()**

```{r }
emplea2 <- select(empleados, id, sexo, minoria, tiempemp, salini, salario)
head(emplea2)
```

Se puede cambiar el nombre (ver también *?rename()*)

```{r }
head(select(empleados, sexo, noblanca = minoria, salario))
```

Se pueden emplear los nombres de variables como índices:

```{r }
head(select(empleados, sexo:salario))
head(select(empleados, -(sexo:salario)))
```

Hay opciones para considerar distintos criterios: `starts_with()`, `ends_with()`, 
`contains()`, `matches()`, `one_of()` (ver *?select*).

```{r }
head(select(empleados, starts_with("s")))
```

### Generar nuevas variables con **mutate()**

```{r }
head(mutate(emplea2, incsal = salario - salini, tsal = incsal/tiempemp ))
```


Operaciones con casos (filas)
-----------------------------

### Seleccionar casos con **filter()**

```{r }
head(filter(emplea2, sexo == "Mujer", minoria == "Sí"))
```

### Organizar casos con **arrange()**

```{r }
head(arrange(emplea2, salario))
head(arrange(emplea2, desc(salini), salario))
```


Resumir valores con **summarise()**
-----------------------------------

```{r }
summarise(empleados, sal.med = mean(salario), n = n())
```


Agrupar casos con **group_by()**
-----------------------------

```{r }
summarise(group_by(empleados, sexo, minoria), sal.med = mean(salario), n = n())
```


Operador *pipe* **%>%** (tubería, redirección)
-----------------------------
Este operador le permite canalizar la salida de una función a la entrada de otra función. 
`segundo(primero(datos))` se traduce en `datos %>% primero %>% segundo`
(lectura de funciones de izquierda a derecha).

Ejemplos:

```{r }
empleados %>%  filter(catlab == "Directivo") %>%
          group_by(sexo, minoria) %>%
          summarise(sal.med = mean(salario), n = n())

empleados %>% select(sexo, catlab, salario) %>%
          filter(catlab != "Seguridad") %>%
          group_by(catlab) %>%
          mutate(saldif = salario - mean(salario)) %>%
          ungroup() %>%
          boxplot(saldif ~ sexo*droplevels(catlab), data = .)
abline(h = 0, lty = 2)
```

Operaciones con tablas de datos
-------------------------------

Se emplean funciones `xxx_join()` (ver la documentación del paquete 
[Join two tbls together](https://dplyr.tidyverse.org/reference/join.html),
o la vignette [Two-table verbs](https://dplyr.tidyverse.org/articles/two-table.html)):

- `inner_join()`: devuelve las filas de `x` que tienen valores coincidentes en `y`, 
  y todas las columnas de `x` e `y`. Si hay varias coincidencias entre `x` e `y`, 
  se devuelven todas las combinaciones.
  
- `left_join()`: devuelve todas las filas de `x` y todas las columnas de `x` e `y`. 
  Las filas de `x` sin correspondencia en `y` contendrán `NA` en las nuevas columnas. 
  Si hay varias coincidencias entre `x` e `y`, se devuelven todas las combinaciones
  (duplicando las filas).
  `right_join()` hace lo contrario, devuelve todas las filas de `y`, y `full_join()`
  devuelve todas las filas de `x` e `y` (duplicando o asignando `NA` si es necesario).

- `semi_join()`: devuelve las filas de `x` que tienen valores coincidentes en `y`, 
  manteniendo sólo las columnas de `x` (al contrario que `inner_join()` no duplica filas).
  `anti_join()` hace lo contrario, devuelve las filas sin correspondencia. 

El parámetro `by` determina las variables clave para las correspondencias.
Si no se establece se considerarán todas las que tengan el mismo nombre en ambas tablas.
Se puede establecer a un vector de nombres coincidentes y en caso de que los nombres sean
distintos a un vector con nombres de la forma `c("clave_x" = "clave_y")`.

Adicionalmente, si las tablas `x` e `y` tienen las mismas variables, se pueden combinar 
las observaciones con operaciones de conjuntos:

- `intersect(x, y)`: observaciones en `x` y en `y`.

- `union(x, y)`: observaciones en `x` o `y` no duplicadas.

- `setdiff(x, y)`: observaciones en `x` pero no en `y`.


Bases de datos con dplyr
------------------------

Algunos enlaces:

- [Databases using R](https://db.rstudio.com)

    - [dplyr as a database interface](https://db.rstudio.com/overview)

    - [Databases using dplyr](https://db.rstudio.com/dplyr)

- [Introduction to dbplyr](https://dbplyr.tidyverse.org/articles/dbplyr.html)

- [Data Carpentry](https://datacarpentry.org/R-ecology-lesson/index.html)
    - [SQL databases and R](https://datacarpentry.org/R-ecology-lesson/05-r-and-databases.html), 

- [R and Data – When Should we Use Relational Databases? ](https://intellixus.com/2018/06/29/r-and-data-when-should-we-use-relational-databases)

### Ejemplos (Práctica 1)

Como ejemplo emplearemos los ejercicios de la Práctica 1.

```{r message=FALSE, warning=FALSE}
# install.packages('dbplyr')
library(dplyr)
library(dbplyr)
```

Conectar la base de datos:
```{r }
chinook <- DBI::dbConnect(RSQLite::SQLite(), "data/chinook.db")
```

Listar tablas:
```{r }
src_dbi(chinook)
```

Enlazar una tabla:
```{r }
invoices <- tbl(chinook, "invoices")
invoices
```

Ojo `[?? x 9]`: de momento no conoce el número de filas.
```{r }
nrow(invoices)
```

Mostrar la consulta SQL:
```{r }
show_query(head(invoices))

str(head(invoices))
```

Al trabajar con bases de datos, dplyr intenta ser lo más vago posible:

-  No exporta datos a R a menos que se pida explícitamente (`colect()`).

-  Retrasa cualquier operación lo máximo posible: 
   agrupa todo lo que se desea hacer y luego hace una única petición a la base de datos.
   
```{r }
invoices %>% head %>% collect
invoices %>% count # número de filas
```

1.  Conocer el importe mínimo, máximo y la media de las facturas
    
    ```{r }
    res <- invoices %>% summarise(min = min(Total, na.rm = TRUE), 
                            max = max(Total, na.rm = TRUE), med = mean(Total, na.rm = TRUE))
    show_query(res)
    res  %>% collect
    ```

2.  Conocer el total de las facturas de cada uno de los países.

    ```{r }
    res <- invoices %>% group_by(BillingCountry) %>% 
              summarise(n = n(), total = sum(Total, na.rm = TRUE))
    show_query(res)
    res  %>% collect
    ```

3.  Obtener el listado de países junto con su facturación media, ordenado 
    (a) alfabéticamente por país

    ```{r }
    res <- invoices %>% group_by(BillingCountry) %>% 
              summarise(n = n(), med = mean(Total, na.rm = TRUE)) %>%
              arrange(BillingCountry)
    show_query(res)
    res  %>% collect
    ```

(b) decrecientemente por importe de facturación media
    
    ```{r }
    invoices %>% group_by(BillingCountry) %>% 
              summarise(n = n(), med = mean(Total, na.rm = TRUE)) %>%
              arrange(desc(med)) %>% collect
    ```

4.  Obtener un listado con Nombre y Apellidos de cliente y el importe de cada una de sus facturas 
    (Hint: WHERE customer.CustomerID=invoices.CustomerID)

    ```{r}
    customers <- tbl(chinook, "customers")
    tbl_vars(customers) 
    
    res <- customers %>% inner_join(invoices, by = "CustomerId") %>% select(FirstName, LastName, Country, Total) 
    show_query(res)
    res  %>% collect
    ```

5.  ¿Qué porcentaje de las canciones son video?

    ```{r }
    tracks <- tbl(chinook, "tracks")
    head(tracks) 
    
    tracks %>% group_by(MediaTypeId) %>% 
        summarise(n = n()) %>% collect %>% mutate(freq = n / sum(n))
    
    media_types <- tbl(chinook, "media_types")
    head(media_types)
    
    tracks %>% inner_join(media_types, by = "MediaTypeId") %>% count(Name.y) %>% 
        collect %>% mutate(freq = n / sum(n)) %>% filter(grepl('video', Name.y))
    ```

6.  Listar los 10 mejores clientes (aquellos a los que se les ha facturado más cantidad) 
    indicando Nombre, Apellidos, Pais y el importe total de su facturación.

    ```{r }
    customers %>% inner_join(invoices, by = "CustomerId") %>% group_by(CustomerId) %>% 
        summarise(FirstName, LastName, country, total = sum(Total, na.rm = TRUE)) %>%  
        arrange(desc(total)) %>% head(10) %>% collect
    ```

7.  Listar los géneros musicales por orden decreciente de popularidad 
    (definida la popularidad como el número de canciones de ese género), 
    indicando el porcentaje de las canciones de ese género.

    ```{r }
    tracks %>% inner_join(tbl(chinook, "genres"), by = "GenreId") %>% count(Name.y) %>% 
        arrange(desc(n)) %>% collect %>% mutate(freq = n / sum(n))
    ```

8.  Listar los 10 artistas con mayor número de canciones 
    de forma descendente según el número de canciones.

    ```{r }
    tracks %>% inner_join(tbl(chinook, "albums"), by = "AlbumId") %>% 
        inner_join(tbl(chinook, "artists"), by = "ArtistId") %>% 
        count(Name.y) %>% arrange(desc(n)) %>% collect
    ```

Desconectar la base de datos:

```{r }
DBI::dbDisconnect(chinook)            
```




