# El paquete CITAN {#citan}

```{r , child = '_global_options.Rmd'}
```

```{r setwarn, include=FALSE}
knitr::opts_chunk$set(warning=TRUE, message=TRUE)
```

The practical usability of the CITation ANalysis package 
for R statistical computing environment, is shown.
The main aim of the software is to support bibliometricians
with a tool for preprocessing and cleaning bibliographic
data retrieved from SciVerse Scopus and for calculating 
the most popular indices of scientific impact.

https://cran.r-project.org/web/packages/CITAN/index.html

https://cran.r-project.org/web/packages/CITAN/CITAN.pdf

https://github.com/gagolews/CITAN

https://www.gagolewski.com/publications/2011citan.pdf

```{r message=FALSE}
library(CITAN)
```

```
## Loading required package: agop
## Loading required package: RSQLite
## Loading required package: RGtk2
```
Emplea el paquete [`RSQLite`](https://r-dbi.github.io/RSQLite).

Sin embargo, la función `Scopus_ReadCSV()` produce un error en Windows. Para corregirlo:

```{r eval=FALSE}
# Session > Set Working Directory > To Source...
source("datos/citan/Scopus_ReadCSV2.R")
```


## Creación de la base de datos

Se generará el archivo:

```{r }
dbfilename <- "data/citan/UDC2015.db"
```


### Primera ejecución: Creación del modelo de DB

Creación del archivo de BD vacío:

```{r eval=FALSE}
conn <- lbsConnect(dbfilename)
```

```
## Warning in lbsConnect(dbfilename): Your Local Bibliometric Storage is
## empty. Use lbsCreate(...) to establish one.
```
Creación del esquema con [`lbsCreate()`](https://www.rdocumentation.org/packages/CITAN/versions/2015.12-2/topics/lbsCreate):

```{r eval=FALSE}
lbsCreate(conn) 
```

```
## Warning: RSQLite::dbGetInfo() is deprecated: please use individual metadata
## functions instead

## Creating table 'Biblio_Categories'... Done.
## Creating table 'Biblio_Sources'... Done.
## Creating index for 'Biblio_Sources'... Done.
## Creating table 'Biblio_SourcesCategories'... Done.
## Creating table 'Biblio_Documents'... Done.
## Creating table 'Biblio_Citations'... Done.
## Creating table 'Biblio_Surveys'... Done.
## Creating table 'Biblio_DocumentsSurveys'... Done.
## Creating table 'Biblio_Authors'... Done.
## Creating table 'Biblio_AuthorsDocuments'... Done.
## Creating view 'ViewBiblio_DocumentsSurveys'... Done.
## Creating view 'ViewBiblio_DocumentsCategories'... Done.
## Your Local Bibliometric Storage has been created.
##    Perhaps now you may wish to use Scopus_ImportSources(...) to import source information.

## [1] TRUE
```

Importar información de Scopus (descargada previamente...)
con la función [`Scopus_ImportSources()`](https://www.rdocumentation.org/packages/CITAN/versions/2015.12-2/topics/Scopus_ImportSources) ([código](https://github.com/gagolews/CITAN/blob/master/R/scopus.importsources.R)):

```{r eval=FALSE}
Scopus_ImportSources(conn) # Cuidado con el tiempo de CPU...
```

```
## Importing Scopus ASJC codes... Done, 334 records added.
## Importing Scopus source list...

## Warning in doTryCatch(return(expr), name, parentenv, handler): No ASJC @
## row=510.

## Warnings... __TRUNCATED__

## Done, 30787 of 30794 records added; 55297 ASJC codes processed.
## Note: 7 records omitted @ rows=13847,15526,16606,17371,19418,24419,29365.

## [1] TRUE
```

### Incorporar nuevos datos 

Con la función `Scopus_ReadCSV()` se produce un error en Windows:

```{r eval=FALSE}
data <-  Scopus_ReadCSV("udc_2015.csv")
```

```
## Error in Scopus_ReadCSV("udc_2015.csv") : Column not found: `Source'.
```

Empleando la versión modificada:

```{r eval=FALSE}
data <-  Scopus_ReadCSV2("udc_2015.csv")
```

Añadir los documentos a la base de datos:

```{r eval=FALSE}
lbsImportDocuments(conn, data) 
```

```
## Importing documents and their authors... Importing 1324 authors... 1324 new authors added.

## Warning in .lbsImportDocuments_Add_Get_idSource(conn, record$SourceTitle, :
## no source with sourceTitle=''Quaternary Science Reviews'' found for record
## 10. Setting IdSource=NA.

## Warnings... __TRUNCATED__

## Done, 363 of 363 new records added to Default survey/udc_2015.csv.

## [1] TRUE
```

Se podría añadir una descripción para trabajar con distintos grupos de documentos:

```{r eval=FALSE}
lbsImportDocuments(conn, data, "udc_2015") 
```


## Extraer información de la BD

En siguientes ejecuciones bastará con conectar con la BD 

```{r }
conn <- lbsConnect(dbfilename)
```


### Estadísticos descriptivos


```{r }
lbsDescriptiveStats(conn)
```


### Otra información

Se puede obtener información acerca de los documentos producidos y las citas
recibidas correspondientes a cada autor: 

```{r }
citseq <- lbsGetCitations(conn)
# citseq <- lbsGetCitations(conn, surveyDescription="udc_2015")
```

Número de autores

```{r }
length(citseq) 

head(names(citseq))
citseq[[4]]
```

Se pueden seleccionar autores:

```{r }
id <- lbsSearchAuthors(conn, c("Cao R.", "Naya S.", "Naya-Fernandez S."))
id
```

Obtener las citas de los trabajos de los autores seleccionados:

```{r }
citseq2 <- lbsGetCitations(conn, idAuthors=id)
length(citseq2)
```

Obtener los documentos relativos a los autores seleccionados:

```{r }
id_re  <-  lbsSearchDocuments(conn, idAuthors=id)
```

Obtener información acerca de los documentos:

```{r }
info_re <- lbsGetInfoDocuments(conn, id_re)
info_re
```

Obtener las citas de cada documento:

```{r }
cit_re  <-  sapply(info_re,  function(x)  x$Citations)
cit_re
```

etc...

El último paso será desconectar la BD...

## Cerrar conexión

```{r }
lbsDisconnect(conn)
```

